臺灣高等法院民事判決　　　　　 96年度重上字第181號
上　訴　人　乙○○
訴訟代理人　謝清傑律師
被 上訴 人　甲○○
訴訟代理人　鍾周亮律師
上列當事人間請求土地所有權移轉登記事件，上訴人對於中華民
國96年2月15日臺灣板橋地方法院95年度訴字第1837號第一審判
決提起上訴，經本院於96年11月13日言詞辯論終結，判決如下：
    主      文
原判決廢棄。
被上訴人在第一審之訴駁回。
第一、二審訴訟費用由被上訴人負擔。
    事實及理由
一、本件被上訴人在原審起訴時，係依據鬮書之約定及信託契約
    關係，請求上訴人將如原判決附表編號一、二所示土地所有
    權應有部分辦理移轉登記予伊，嗣於本院訴訟進行中，雖主
    張不再依據信託契約關係請求，惟主張兩造間信託契約業已
    終止，上訴人負有返還上開土地所有權應有部分予伊之義務
    ，而追加依據不當得利之法則，請求上訴人將上開土地所有
    權應有部分辦理移轉登記予伊 (見本院卷126、197頁)，經
    核其據以主張之基礎原因事實並無不同，合於民事訴訟法第
    446條第1項但書、第225條第1項第2款規定，自應准許。合
    先敘明。
二、上訴人聲明求為判決：(一)原判決廢棄。(二)被上訴人在第一審
    之訴駁回。
    被上訴人聲明求為判決：上訴駁回。
三、被上訴人起訴主張：坐落台北縣林口鄉○○段湖子小段97地
    號土地（下稱系爭97地號土地）及台北縣八里鄉○道○段32
    3地號土地（下稱系爭323地號土地），係兩造之外祖父周埔
    隻所有。周埔隻與其配偶陳允育有長女周金蓮、次女周招、
    並於民國（下同）16年2月1日收養周秀。長女周金蓮招贅夫
    陳石金，並生有一女即上訴人，嗣周金蓮於13年11月29 日
    死亡，陳石金即與訴外人周秀同居，並共同扶養上訴人。伊
    為周招之三子 (長子陳春塗、次子周慶章分別於23年9月28
    日、24年11月19日死亡)，且為周埔隻之長孫。周埔隻、陳
    允相繼於41年9月29日、54年11月7日死亡，周招與周秀乃於
    農曆55年2月2日就周埔隻之遺產簽立鬮書 (下稱系爭鬮書）
    ，約定將台北縣林口鄉○○段湖子小段92-1（系爭鬮書誤繕
    為92）、95、96、99地號土地所有權全部、系爭97地號土地
    東畔、系爭323地號土地1分地及台北縣八里鄉○道○段44地
    號土地所有權應有部分10分之1等土地7筆，分歸伊所有，其
    餘土地再由周秀與周招拈鬮分得後，約定將周秀取得之土地
    相續與上訴人。因伊所分得之上開7筆土地係先行信託登記
    在周招與上訴人名下，故周招之繼承人已將伊應分得之上開
    7 筆土地，包括系爭97地號土地所有權應有部分1664/1000
    0 、系爭323地號土地所有權應有部分218/10000，辦理移轉
    登記予伊，惟上訴人卻僅將上開92-1、95、96、99地號土地
    4 筆伊應分得之部分，於57年12月9日以贈與為原因，辦理
    移轉登記予伊，迄未將伊應分得之另3筆土地應有部分辦理
    移轉登記予伊，伊已以本件起訴狀繕本之送達，為終止兩造
    間信託契約之意思表示，是上訴人即負有返還受託物即系爭
    97 地號土地所有權應有部分1664/10000、系爭323地號土地
    所有權應有部分218/10000予伊之義務等情，爰依據鬮書之
    約定及不當得利之法則，求為命上訴人將如原判決附表編號
    一、二所示土地所有權應有部分辦理移轉登記予伊之判決。
    上訴人則以：系爭97地號土地，係周埔隻死亡後，由周埔隻
    之配偶陳允、次女周招及伊代位伊母周金蓮繼承，各取得該
    筆土地所有權應有部分1/3，嗣於54年11月7日陳允死亡後，
    再由周招及伊繼承平分陳允所取得之上開所有權應有部分
    1/3 ，故周招及伊所取得系爭97地號土地所有權應有部分各
    為2分之1；而系爭323地號土地，則係周埔隻及陳允均死亡
    後，由周招及伊代位伊母周金蓮繼承，各取得該筆土地所有
    權應有部分1/2，均非被上訴人因信託契約關係而取得，至
    周招與伊就系爭2筆土地取得超出法定應繼分之權利，乃係
    因周秀放棄其對周埔隻之繼承權，以換取伊拋棄對伊之父陳
    石金之繼承權，改由周秀之女周對繼承。又系爭鬮書僅成立
    於周招與周秀間，而周秀並未與伊之父陳石金結婚，故伊非
    周秀之繼承人，並不受系爭鬮書之拘束。又周埔隻係於民法
    施行後之41年9月29日始死亡，故其遺產之繼承關係，自應
    依據民法之規定，是系爭鬮書既於民法公布施行後之農曆55
    年2月2日始簽訂，自不得主張應依習慣，而排除民法之適用
    。又系爭鬮書並非由包括伊在內之全體繼承人所簽訂，亦非
    屬已發生效力之遺產分割協議；至被上訴人自周招之其餘繼
    承人處取得系爭2筆土地所有權應有部分，乃係另本諸其與
    周招之其餘繼承人間之遺產分割協議，與系爭鬮書無關，而
    伊於57年12月9日將上開92-1、95、96、99地號土地4筆所有
    權應有部分，以贈與為原因辦理移轉登記予被上訴人，乃係
    應周招與其配偶陳媽得之要求，亦與系爭鬮書無關。況系爭
    2筆土地均為農地，系爭鬮書將農地分割予斯時尚無自耕能
    力之被上訴人，違反土地法第30條規定，亦屬無效；又縱認
    系爭鬮書對伊發生拘束力，惟系爭鬮書係於農曆55年2月2日
    訂立，而被上訴人直至95年9月5日始提起本件訴訟 (見原審
    卷一3頁)，請求伊就系爭2筆土地所有權應有部分辦理移轉
    登記，其請求權業已罹於15年時效而消滅；又被上訴人於系
    爭鬮書簽訂時既不具周埔隻或陳允之繼承人身分，亦無修正
    前民法第1167條規定之適用；且被上訴人請求伊移轉系爭2
    筆土地所有權應有部分之範圍，亦與系爭鬮書之約定不符；
    又兩造間就系爭2筆土地並無信託契約關係存在，故被上訴
    人自不得主張終止兩造間信託契約，請求伊返還系爭2筆土
    地所有權應有部分之不當得利等語，資為抗辯。
四、經查系爭97、323地號土地，原登記為周埔隻所有。周埔隻
    與配偶陳允育有長女周金蓮、次女周招及養女周秀。周埔隻
    及陳允相繼於41年9月29日、54年11月7日死亡，惟其長女周
    金蓮早在13年11月29日即已死亡，但與贅夫陳石金育有一女
    即上訴人，其次女周招與贅夫陳媽得育有長子陳春塗、次子
    周慶章及三子即被上訴人，而陳春塗及周慶章亦已分別於23
    年9月28日、24年11月19日死亡。系爭97地號土地係於57年9
    月21日辦畢繼承登記，並以57林口字第866號收件文號，就
    被繼承人周埔隻部分，登記陳允、周招及上訴人各取得系爭
    97 地號土地所有權應有部分1/3，復於同日以57林口字第
    867號收件文號，就被繼承人陳允部分，登記周招及上訴人
    各取得系爭97地號土地所有權應有部分1/6；系爭323地號土
    地則係於60年9月6日辦畢繼承登記，由周招及上訴人各取得
    該土地所有權應有部分1/2。又周招與周秀曾於農曆55年2月
    2日簽訂系爭鬮書。又上訴人曾於57年12月9日將上開92-1、
    95、96、99地號土地4筆所有權應有部分，以贈與為原因，
    辦理移轉登記予被上訴人之事實，為兩造所不爭執，並有土
    地登記謄本、鬮書、戶籍謄本及繼承系統表可證 (見原審卷
    一6至9、13至19、72至75、183、185、186、189至191、195
    至197、218、258至265頁)，固堪信為真實。
五、被上訴人雖主張如原判決附表編號一、二所示土地所有權應
    有部分乃係伊依據系爭鬮書之約定，所取得之權利，僅係信
    託登記在上訴人名下，上訴人負有將上開土地所有權應有部
    分辦理移轉登記予伊之義務云云。惟為上訴人所否認，並以
    前揭情詞置辯；且查：
(一)、按民事，法律所未規定者，依習慣；無習慣者，依法理，民
    法第1條定有明文。本件兩造之外祖父周埔隻既係於19年12
    月26日民法繼承編公布後之41年9月29日始死亡，依上開規
    定及民法繼承編施行法第1條規定之意旨，其遺產繼承之法
    律關係，自應優先適用民法繼承編之規定認定，僅在法律未
    規定之情形下，始有適用習慣或法理之餘地。是台灣民事習
    慣固有以鬮分方法為家產之分析 (最高法院93年度台上字第
    221號判決參照)，惟系爭鬮書是否已發生效力，尚不得以有
    上開民事習慣而遽予認定，仍應視系爭鬮書之約定是否符合
    民法繼承編之規定而定。雖被上訴人主張依台灣民事習慣調
    查報告記載，繼承雖在民法施行後，但親屬身分在日據時期
    成立者，關於其是否成立或消滅，仍有適用日據時期繼承習
    慣之必要云云，惟查，上開台灣民事習慣調查報告係記載：
    「繼承在民法施行前開始.... 仍有適用日據時期繼承習慣
    之必要。又因繼承與親屬身分有密切關係，故關於親屬關係
    之成立與消滅之習慣，亦有予以適用之必要。繼承雖在民法
    施行後，但親屬身分在日據時期成立者，關於其是否成立或
    消滅，亦復如上」 (見原審卷二22頁)，是其末句所謂「亦
    復如上」，係指親屬身分在日據時期成立者，其親屬關係之
    成立與消滅，仍有適用日據時期習慣之必要，與日據時期之
    繼承習慣無涉，是被上訴人所為之上開主張，顯係斷章取義
    ，殊不足取。
(二)、次按民法第1138條第1項第1款、第1140條已明定遺產繼承人
    除配偶外，直系血親卑親屬為第一順序之繼承人；第一順序
    之繼承人有於繼承開始前死亡者，由其直系血親卑親屬代位
    繼承其應繼分。本件系爭2筆土地原為周埔隻之財產，於周
    埔隻及陳允相繼於41年9月29日、54年11月7日死亡後，即應
    由周埔隻與陳允之次女周招、養女周秀、及上訴人代位其母
    周金蓮共同繼承。惟查系爭鬮書既僅由周招與周秀簽訂，而
    上訴人復無拋棄對周埔隻遺產繼承之行為，則依民法第1151
    條、第830條第2項、第824條第1項之規定，即難遽認系爭鬮
    書已具有遺產分割協議之效力，自不得拘束上訴人。又被上
    訴人既自認周秀已依系爭鬮書之約定，將其因繼承而取得周
    埔隻、陳允之遺產相續予上訴人，由上訴人以繼承為原因而
    登記取得周秀所應分得之土地所有權應有部分 (見本院卷
    258 頁)，顯見周秀已拋棄對周埔隻、陳允之遺產繼承之權
    利，是上訴人與周招各取得系爭97、323地號土地所有權應
    有部分1/2，與民法第1144條所定法定應繼分之規定，亦無
    不合。是被上訴人以上訴人所取得系爭2筆土地所有權應有
    部分之比例已逾越其應繼分1/3為由，所為推定上訴人已同
    意按系爭鬮書為家產分析之主張，自不足取。從而，被上訴
    人依據系爭鬮書之約定，請求上訴人將如原判決附表編號一
    、二所示土地所有權應有部分移轉登記予伊，自屬無據。
(三)、雖被上訴人另主張上訴人曾於57年12月9日將上開92-1、95
    、96、99地號土地4筆所有權應有部分辦理移轉登記予伊，
    顯已承認系爭鬮書之效力；且周招之其餘繼承人亦已按系爭
    鬮書之約定，將伊所應分得之土地權利辦理移轉登記予伊云
    云。惟查，上訴人於57年12月9日將上開92-1、95、96、99
    地號土地4筆所有權應有部分辦理移轉登記予被上訴人，係
    以贈與為其移轉登記之原因 (見原審卷一258至265頁)，已
    難認上訴人係依據系爭鬮書之約定而移轉上開土地。再經參
    酌被上訴人既主張伊按系爭鬮書約定所分得之土地共有7筆
    ，倘上訴人於57年12月9日移轉上開4筆土地所有權應有部分
    予被上訴人係本諸系爭鬮書之約定，則上訴人何以未將包括
    系爭2筆土地在內之其餘3筆土地所有權應有部分一併移轉登
    記予被上訴人，而被上訴人復始終未為異議，亦顯與常情有
    悖。況查周招復曾於78年8月5日與上訴人就系爭97地號土地
    簽訂共有土地分管協議書，明白記載：「立協議書人周招(
    以下簡稱甲方)乙○○ (以下簡稱乙方)茲為共有土地坐落林
    口鄉○○段湖子小段第玖柒地號...... 所有權持分各貳分
    之壹，為方便管理起見，經雙方協議同意分管如左：....
     」，亦有兩造所不否認為真正之共有土地分管協議書可證(
    見本院卷48、126頁背面)，益證周招於系爭鬮書簽訂後，仍
    承認上訴人就系爭97地號土地享有所有權應有部分1/2之權
    利，是上訴人所為伊係在周招及其配偶陳媽得之主導下，始
    將上開4筆土地所有權應有部分以贈與為原因，辦理移轉登
    記予被上訴人之抗辯，尚屬可取。至周招之其餘繼承人固曾
    於88年間將系爭97地號土地所有權應有部分1664/10000、系
    爭323地號土地所有權應有部分218/10000辦畢移轉登記予被
    上訴人，惟此乃係基於被上訴人與周招之其餘繼承人間共同
    成立之遺產分割協議所致，有原審分別向台北縣淡水地政事
    務所、新莊地政事務所調取被上訴人辦理上開土地之繼承登
    記資料可證 (見原審卷一46至105、109至173頁)，縱認周招
    之其餘繼承人所移轉登記予被上訴人之土地所有權應有部分
    與系爭鬮書之約定一致，充其量亦僅能證明周招之其餘繼承
    人同意依系爭鬮書之約定，尚難執此遽認上訴人亦須同意系
    爭鬮書之約定。是被上訴人所為之上開主張，均不足取。
(四)、依系爭2筆土地之土地登記謄本所示，上訴人係以繼承為原
    因而各取得系爭2筆土地所有權應有部分1/2(見原審卷一13
    至19頁)，而系爭鬮書復不具有遺產分割協議之效力，對上
    訴人不發生拘束力，已如上述，則被上訴人所為系爭2筆土
    地係伊本諸系爭鬮書之約定而信託登記在上訴人名下之主張
    ，自不足取，從而，被上訴人主張兩造間信託契約業已終止
    ，而依據不當得利之法則，請求上訴人將如原判決附表編號
    一、二所示土地所有權應有部分移轉登記予伊，亦屬無據。
(五)、退步言之，縱認系爭鬮書具有遺產分割協議之效力，且依修
    正前民法第1167條規定 (已於74年修正時，予以刪除)，溯
    及繼承開始時發生效力，惟此項效力亦僅發生於周埔隻、陳
    允之繼承人即上訴人、周招及周秀相互間，而與被上訴人無
    涉，是被上訴人主張上訴人應依系爭鬮書之約定，將如原判
    決附表編號一、二所示土地所有權應有部分移轉登記予伊，
    其請求權既係本諸系爭鬮書之約定而生，而非本諸繼承周埔
    隻、陳允之遺產而生，依民法第125條前段規定，其請求權
    消滅時效為15年，而系爭鬮書係訂立於農曆55年2月2日，則
    被上訴人遲至95年9月5日始向原審提起本件訴訟，顯已逾15
    年消滅時效期間；又即令如被上訴人所主張，上訴人於57
    年11月9日就上開另4筆土地所有權應有部分所為之移轉登記
    行為，已符合民法第129條第1項第2款所規定之承認而中斷
    時效，仍已逾15年消滅時效期間，是上訴人所為被上訴人之
    請求權業已罹於消滅時效之抗辯，即屬可取，其亦得依民法
    第144條第1項之規定，拒絕履行移轉登記義務。又最高法院
    71年度台上字第1248號判決，業已明白揭示繼承之財產嗣後
    被他人侵奪並辦理登記者，權利人之請求權消滅時效係自該
    財產被登記為他人所有時起算 (見原審卷二135頁)，是被上
    訴人執上開判決所為伊之請求權並無消滅時效適用之主張，
    殊不足取。
六、綜上所述，被上訴人依據鬮書之約定及不當得利之法則，請
    求上訴人將如原判決附表編號一、二所示土地所有權應有部
    分辦理移轉登記予伊，自屬不應准許。從而，原審所為上訴
    人敗訴之判決，尚有未洽，上訴論旨指摘原判決不當，求予
    廢棄改判，為有理由。
七、至兩造其餘之攻擊或防禦方法及未經援用之證據，經本院斟
    酌後，認為均不足以影響本判決之結果，自無逐一詳予論駁
    之必要，併此敘明。
八、據上論結，本件上訴為有理由，依民事訴訟法第450條、第
    78條，判決如主文。
中　　華　　民　　國　　96　　年　　11　　月　　27　　日
                    民事第六庭
                        審判長法　官  林鄉誠
　　  　　　　　　　　　　　　法　官  梁玉芬
　　　  　　　　　　　　　　　法　官  許紋華
正本係照原本作成。
如不服本判決，應於收受送達後20日內向本院提出上訴書狀，其
未表明上訴理由者，應於提出上訴後20日內向本院補提理由書狀
（均須按他造當事人之人數附繕本）上訴時應提出委任律師或具
有律師資格之人之委任狀；委任有律師資格者，另應附具律師資
格證書及釋明委任人與受任人有民事訴訟法第466條之1第1項但
書或第2項（詳附註）所定關係之釋明文書影本。
中　　華　　民　　國　　96　　年　　11　　月　　28　　日
　　　　　　　　　　　　　　　書記官  潘大鵬
附註：
民事訴訟法第466條之1（第1項、第2項）：
對於第二審判決上訴，上訴人應委任律師為訴訟代理人。但上訴
人或其他法定代理人具有律師資格者，不在此限。
上訴人之配偶、三親等內之血親、二親等內之姻親，或上訴人為
法人、中央或地方機關時，其所屬專任人員具有律師資格並經法
院認為適當者，亦得為第三審訴訟代理人。
